【裁判字號】    95,上,207
【裁判日期】    950823
【裁判案由】    分割共有物
【裁判全文】
臺灣高等法院臺中分院民事判決  95年度上字第207號
上  訴  人  甲○○○
訴訟代理人  林殷世律師
被  上訴人  乙○○
訴訟代理人  蔡瑞麒律師
複  代理人  李慶松律師
上列當事人間請求分割共有物事件，上訴人對於民國95年4月20
日臺灣臺中地方法院94年度訴字第1873號第一審判決提起上訴，
本院於95年8月9日言詞辯論終結，判決如下：
    主  文
原判決廢棄。
被上訴人應與上訴人就共有坐落於台中縣外埔鄉○○段1230地號
土地辦理分割登記，其分割方法為：如附圖所示台中縣大甲地政
事務所民國九十三年十二月三日複丈成果圖（含附件土地複丈結
果通知書）所示編號第1230之1部分，面積1,358.44平方公尺，
登記為上訴人所有；編號第1230部分，面積3,563.85平方公尺，
及編號第1230之2部分，面積511.22平方公尺，登記為被上訴人
所有。
被上訴人應於前項分割登記辦理完畢後，將其中編號第1230之2
地號部分，面積511.22平方公尺之土地，移轉登記予上訴人所有
。
第一、二審訴訟費用由被上訴人負擔。
上訴人假執行之聲請駁回。
    事實及理由
壹、訴訟要旨：
一、上訴人主張：兩造於民國（下同）93年11月8日口頭協議分
    割坐落原屬兩造所共有之永吉段第1230地號土地（上訴人之
    應有部分為3,587/14,350，被上訴人之應有部分為10,763/1
    4, 350，下簡稱系爭土地），其分割方案（下簡稱系爭協議
    分割方案）為：將原第1230地號土地分為編號第1230、第12
    30之1、第1230之2地號等三筆獨立宗地，其中編號第1230之
    1地號土地分予上訴人；編號第1230、第1230之2地號土地分
    予被上訴人；兩造並依74年7月27日所訂立買賣契約書，暨
    74年9月17日書立之不動產買賣續約書（並含買賣土地位置
    圖，下簡均稱系爭買賣契約書），由被上訴人拋棄時效利益
    ，並約定於辦理土地分割登記辦理完竣時，將被上訴人所有
    之第1230之2地號土地一併移轉登記予上訴人。惟因上開分
    割方案被上訴人所分得之土地價值較高，上訴人請被上訴人
    繳納土地之增值稅，但為被上訴人所拒，以致分割登記之申
    請未及時補正遭大甲地政事務所駁回，致分割登記未完成，
    被上訴人並進而拒絕辦理第1230之2地號土地之移轉登記。
    為此依兩造93年11月8日所達成之分割共有物協議，請求被
    上訴人協同辦理分割登記；並依系爭買賣契所有權移轉登記
    請求權，請求被上訴人辦理編號第1230之2地號土地之所有
    權移轉登記等語。
二、被上訴人則以：查兩造並未於93年11月8日就系爭土地達成
    口頭分割之協議。又在系爭土地辦理分割複丈日之前，被上
    訴人根本不知有分割方案中有編號1230-2地號土地，自不同
    意該分割方法，且因被上訴人委託證人黃春馨後，即將印章
    交予證人黃春馨，而黃春馨就上揭分割出編號1230-2地號土
    地部份，並未告知被上訴人即擅自用印並送地政事務所。嗣
    證人黃春馨送件後，再向被上訴人表示如將附圖編號第1230
    之2地號土地分割予上訴人，上訴人即無須繳納土地增值稅
    ，然被上訴人亦未表同意，始向地政事務所撤回本件之聲請
    。再者，該附圖編號第1230之2地號土地，並非為履行74年
    間兩造之系爭買賣契約，因附圖編號第1230-2 地號土地，
    面積為一五四坪，而七十四年間系爭買賣契約之坪數面積為
    二０六坪，兩者坪數顯然不同。又縱使該該附圖編號第1230
    之2地號土地為系爭買賣契約之標的，然上訴人之買賣移轉
    登記請求權，亦已罹於時效消滅等語，資為抗辯。
貳、原審判決及上訴情形：
一、上訴人於原審聲明：
  (一)被上訴人應與上訴人就共有坐落於台中縣外埔鄉○○段1230
    地號土地辦理分割登記，其分割方法為：如附圖所示台中縣
    大甲地政事務所民國九十三年十二月三日複丈成果圖（含附
    件土地複丈結果通知書）所示編號第1230之1部分，面積1,
    358.44平方公尺，登記為上訴人所有；編號第1230部分，面
    積3,563.85平方公尺，及編號第1230之2部分，面積511.22
    平方公尺，登記為被上訴人所有。
  (二)被上訴人應於前項分割登記辦理完畢後，將其中編號第1230
    之2地號部分，面積511.22平方公尺之土地，移轉登記予上
    訴人所有。
  (三)第一審訴訟費用由被上訴人負擔。
二、查本件原審對於上訴人之請求，判決上訴人全部敗訴，上訴
    人不服，上訴聲明求為判決如主文第一至四項所示，並聲請
    宣告假執行。被上訴人則求為判決駁回對造之上訴。
參、法官協議兩造簡化爭點（見本審卷第十六、十七頁）：
一、兩造不爭執部分：
   (一)系爭坐落台中縣外埔鄉○○段1230號土地為兩造共有。
     甲○○○應有部分為14350分之3587，乙○○應有部分為
     14350分之10763。又該地地目為田。分區使用情形為外埔
     都市計劃農業區。（查依農業發展條例第十六條第一項第
     四款規定，系爭土地為八十九年一月四日修正前之共有土
     地，故分割時不受最小面積0.25公頃分割之限制）。
   (二)兩造曾於74年7月25日就磁段八地號土地訂立買賣契約
     。另兩造又於同年9月17日就上開土地訂立買賣續約。
   (三)系爭土地目前有起造一間媽祖廟（天君宮）。
   (四)代書黃春馨曾於94年1月5日就系爭土地向大甲地政事務所
     辦理土地分割登記，但於同年1月26日遭該地政事務所駁回
     在案（見原審第八至十七頁所附之測量圖、土地登記申請
     書、土地複丈結果通知書、土地複丈與土地標示變更登記
     聯繫卡、地政機關通知補正書、土地案件駁回通知書、土
     地登記謄本）。
二、兩造爭執部分：
   (一)系爭土地於93年11月8日之口頭分割協議是否成立？
   (二)兩造於74年7月25日就磁段八地號訂立不動產買賣契約書
     及同年9月17日訂立買賣續約書與上開口頭協議分割是否有
     關連？
   (三)上開買賣契約是否罹於時效消滅？又93年11月8日被上訴人
     是否承諾履行上開買賣契約？
肆、法院之判斷:
一、上訴人主張，兩造於民國93年11月8日口頭協議分割坐落原
    屬兩造所共有之永吉段第1230地號土地，其分割方案為：將
    原第1230地號土地分為編號第1230、第1230之1、第1230之2
    地號等三筆獨立宗地，其中編號第1230之1地號土地分予上
    訴人；編號第1230、第1230之2部分土地分予被上訴人。再
    依兩造74年7月27日及同年9月17日所訂立買賣契約書及續約
    契約書，將編號第1230之2地號土地．移轉登記予上訴人等
    情，然為被上訴人所否認，並辯稱兩造並無系爭協議分割方
    案，伊亦無同意依系爭買賣契約約定，將編號第1230之2地
    號土地．移轉登記予上訴人云云。是本件首應審究者，厥為
    兩造有無口頭協議分割方案？如有，該系爭協議分割方案與
    系爭買賣契約間，有無關聯？茲分述如下：
  (一)兩造曾於74年7月25日就磁段八地號土地訂立買賣契約。
    另兩造又於同年9月17日就上開土地訂立買賣續約，如前所
    述，並系爭買賣契約書彩色影本（含土地位置圖）在卷可按
    （見本審卷第七九至八二頁）。又查系爭買賣契約之標的，
    即台中縣外埔鄉○○段八地號土地，重測後為外埔鄉○○段
    1230地號土地，有系爭土地登記謄本乙件在卷可按（見本審
    卷第三０頁）。又系爭買賣契約價金為新台幣（下同）645,
    012元，業經買受人即上訴人付清在案，亦經被上訴人自承
    在卷（見本審卷第五０頁反面）。又查上訴人購買系爭土地
    目的，乃用於興建天君宮廟，且購地之初，尚未建廟，是系
    爭買賣契約（74年9月17日）之位置圖成不規則之梯形及長
    方形等情，業經證人即系爭買賣契約之仲人丙○○於本院結
    證明確（見本審卷第六三、六四頁）。又系爭買賣契約所載
    土地面積為二０七點二七坪，亦有系爭買賣契約可考。再查
    ，即將完工之天君宮廟坐落位置，乃跨越附圖編號1230之1
    及1230之2部分，呈長方形，並占滿編號1230之2部分，有天
    君宮廟平面圖、現場照片及寺廟登記證可按（見本審卷第五
    五至五七頁），復為兩造不爭執（見本審卷第六二頁），足
    證證人丙○○之證詞可採信。
  (二)次按按共有物之分割，其分割方法，有原物分配（含金錢補
    償）及變價分配二種，此觀民法第八百二十四條至明。又為
    原物分配者，雙方就分配方法及分配位置意思表示合致，其
    協議即己成立，至於有關稅賦負擔，應非必要之點（下詳述
    之）。經查，兩造曾於九十三年間，共同委託黃春馨辦理系
    爭土地之分割事宜，黃春馨並依照兩造持分換算成面積辦理
    分割，而且土地所在的位置都經兩造同意等情，業經證人黃
    春馨於原審結證屬實（見原審卷七五第頁）。又查黃春馨證
    稱：「法官問：本件土地共有人只有2人，當初分割複丈時
    為何分為3筆？）因為之前甲○○○有向乙○○買了一筆200
    多坪的土地，本來是預計在這次辦理分割登記一併分筆出來
    ，也就地號1230之2的這筆土地，本來是預計辦理分割登記
    之後，就馬上辦理所有權移轉登記的得．．．．（被上訴人
    訴訟代理人問：1230之2土地的畫法，被上訴人事後有無向
    你表示異議？）那是依被上訴人的意思畫的」。再對照：系
    爭台中縣外埔鄉○○段一二三０地號土地（重測前為磁段八
    號）總面積為5433.51平方公尺。又上訴人應有部分為14350
    分之3587，換算成持有面積為1358.19平方公尺；而被上訴
    人應有部分14350分之10673，換算成持有面積為4075.32平
    方公尺。又附圖編號為1230-1部分，面積為1358.44平方公
    尺；編號為1230-2部分，面積511.22平方公尺（換算為一百
    五十五坪《小數點以下四捨五入》）；編號為1230之部分，
    面積3563.85平方公尺，有附圖可考，則附圖編號1230-1部
    分面積，核與上訴人之持分面積相符（查小數點以下不計，
    下同）；而編號1230-2與編號1230部分面積合計，核與被上
    訴人之持分面積相符。足證證人黃春馨證稱依兩造意旨，將
    系爭土地分割為編號1230-1、1230-2、1230等三筆，其中編
    號1230-2部分，乃依系爭買賣契約約定，先單獨分割之一筆
    ，將來再依系爭買賣契約約定，移轉登記予買受人上訴人無
    誤。又黃春馨證稱：「因為之前甲○○○有向乙○○買了一
    筆200多坪的土地，．．．（被上訴人訴訟代理人問：地號
    第1230之2號土地如果是有關74年土地買賣的土地，為何它
    面積與74年所定的面積不同？）．．．當初分割系爭土地時
    ，進行分割複丈時我並不知道指界的1230之2地號土地面積
    有多大，我向雙方陳明萬一指界土地不到買賣的面積的話，
    被上訴人要補貼廟前土地給上訴人，如果面積超過的話上訴
    人就要補貼價金」等語在卷（見原審卷第七六頁），申言之
    ，編號1230-2部分土地，係為履行系爭買賣契約之約定，然
    因分割複丈指界時，證人黃春馨無法確定該1230-2面積有系
    爭買賣契約所約定之二百零七點二七坪面積（查編號1230-2
    部分實際為一百五十五坪），故向兩造陳明，如編號1230-2
    部分，核系爭買賣契約所約定之二百零七點二七坪面積不相
    合，則以金錢補償之。綜上，兩造確曾口頭協議分割方案
    ；其分割方法為：系爭土地分為編號第1230、第1230之1、
    第1230之2地號等三筆。並依系爭買賣契約約定，將編號123
    0之2地號土地，移轉登記予上訴人。
  (三)又證人黃春馨證稱：「．．．本來是預期雙方都不用繳納增
    值稅的．．」等語在卷（見原審卷第七五頁），查系爭協議
    分割方案之初，既無預期繳納增值稅，自無將「增值稅」列
    於系爭協議分割方案之必要之點。抑有進者，平均地權條例
    施行細則第六十五條第一項明定：「分別共有土地分割後，
    各人所取得之土地價值與其分割前應有部分價值相等者，免
    徵土地增值稅，其價值減少者，就其減少部分課土地增值稅
    」，是共有物分割應徵土地增值稅之對象及金額，法已有明
    文，是以，兩造縱對土地增值稅負擔未有約定，即依法令規
    定繳納，足證稅賦負擔，應非共有物分割協議之必要之點至
    明。是被上訴人抗辯，有關稅賦負擔，系爭協議分割約定之
    必要之點云云，顯有誤會。再者，縱令台中縣大甲地政事務
    所命兩造補繳系爭土地分割之土地增值稅未果而駁回系爭土
    地分割之聲請，亦無礙系爭協議分割方案之成立，併此明
    。
二、按民法第一百二十九條第一項第二款所謂之承認，為認識他
    方請求權存在之觀念表示，僅因債務人一方行為而成立，此
    與民法第一百四十四條第二項後段所謂之承認，須以契約為
    之者，性質迥不相同。又債務人於時效完成後所為之承認，
    固無中斷時效之可言，然既明知時效完成之事實而仍為承認
    行為，自屬拋棄時效利益之默示意思表示，且時效完成之利
    益，一經拋棄，即恢復時效完成前狀態，債務人顯不得再以
    時效業經完成拒絕給付，最高法院50年台上字第2868號著有
    判例。查系爭買賣契約雖曾罹於時效消滅，然被上訴人既於
    93年11月8日系爭協議分割方案中，承認系爭買賣契約之效
    力，已如前述，則被上訴人承認系爭買賣契約之效力，自屬
    拋棄時效利益之默示意思表示，而系爭買賣契約亦恢復時效
    完成前狀態，被上訴人自不得再以時效業經完成拒絕給付。
    是被上訴人對系爭買賣契約之時效消滅之抗辯，顯不足取。
伍、綜上所述，上訴人主張：依兩造93年11月8日口頭分割共有
    物協議約定，請求被上訴人人協同辦理分割登記，其分割方
    法為：被上訴人應與上訴人就共有坐落於台中縣外埔鄉○○
    段1230地號土地辦理分割登記，其分割方法為：如附圖所示
    台中縣大甲地政事務所民國九十三年十二月三日複丈成果圖
    （含附件土地複丈結果通知書）所示編號第1230之1部分，
    面積1,358.44平方公尺，登記為上訴人所有；編號第1230部
    分，面積3,563.85平方公尺，及編號第1230之2部分，面積
    511.22平方公尺，登記為被上訴人所有。。並依系爭買賣契
    所有權移轉登記請求權，請求被上訴人將編號第1230之2地
    號土地之所有權移轉登記予上訴人，為可採，被上訴人抗辯
    ，為無可取。則原審為上訴人敗訴之判決，尚有未洽。上訴
    意旨指摘原判決不當，求予廢棄改判，為有理由。爰由本院
    予以廢棄改判，如主文第二、三項所示。末查上訴人雖聲請
    提供擔保，請准宣告本案假執行云云，惟按「命債務人為一
    定之意思表示之判決確定或其他與確定判決有同一效力之執
    行名義成立者，視為自其確定或成立時，債務人已為意思表
    示」，強制執行法第一百三十條第一項定有明文。又上訴人
    如持有判令被上訴人應辦理所有權移轉登記之確定判決，原
    得依強制執行法第一百三十條之規定，單獨向地政機關申請
    辦理登記，此觀土地登記規則第十八條、第二十六條第二項
    之規定自明（最高法院四十九年台上字第一二二五號判例參
    照）。本件既經本院判決如上訴人之請求協議分割方法，並
    將附圖所示1230之2部分，移轉登記予上訴人，揆諸前述說
    明，即無再准為假執行宣告之必要，上訴人此部分之聲請，
    即屬不應准許。
陸、本件事證已臻明確，兩造其餘攻擊或防禦方法及所提證據，
    均與本院心證之形成，不生影響，爰不一一再加以論述，併
    此明。
柒、據上論結，本件上訴為有理由，依民事訴訟法第四百五十條
    、第七十八條、第四百六十三條、第三百九十三條，判決如
    主文。
中    華    民    國    95    年    8     月    23    日
                    民事第一庭審判長法  官  吳火川
                                    法  官  饒鴻鵬
                                    法  官  陳繼先
以上正本係照原本作成。
如對本判決上訴，須於收受判決送達後20日內向本院提出上訴書
狀，其未表明上訴理由者，應於提出上訴後20日內向本院提出上
訴理由書（須按他造人數附具繕本）。
上訴時應提出委任律師為訴訟代理人之委任狀。具有民事訴訟法
第466條之1第1項但書或第2項之情形為訴訟代理人者，另應附具
律師及格證書及釋明委任人與受任人有該條項所定關係之釋明文
書影本。
                                    書記官  林育德
中    華    民    國    95    年    8     月    25    日
                                                      Ｂ


司法院資訊處製作；財團法人民間司法改革基金會備份。
